【裁判字號】    89,上易,24
【裁判日期】    890927
【裁判案由】    返還不當得利
【裁判全文】
臺灣高等法院高雄分院民事判決  八十九年度上易字第二四號
      上  訴  人  鼎台證券股份有限公司
      法定代理人  丙○○
      訴訟代理人  許明德律師
                  吳芝瑛律師
                  鄭勝智律師
      被上  訴人  甲○○○○○○○      設台北市○○路○段四號
      法定代理人  乙○○      .
      訴訟代理人  謝信義律師
右當事人間返還不當得利事件，上訴人對於中華民國八十八年十二月二十二日臺灣屏
東地方法院八十八年訴字第四五八號第一審判決提起上訴，本院判決如左：
      主      文
原判決主文第一項關於命上訴人給付部分，及訴訟費用（確定部分除外）均廢棄。
右廢棄部分，被上訴人在第一審之訴駁回。
第一、二審訴訟費用（確定部分除外）由被上訴人負擔。
      事      實
甲、上訴人方面：
一、聲明：求為判決：
  (一)原判決不利於上訴人之部分廢棄。
  (二)右廢棄部分，被上訴人於原審之訴駁回。
  (三)一、二審訴訟費用由被上訴人負擔。
二、陳述：除引用原判決書記載相同者，予以引用外，補稱：
  (一)上訴人公司並非系爭大樓之所有權人，僅係向所有權人泛亞商業銀行股份有限公
    司承租系爭大樓第三、四、五層樓之承租人，而在系爭大樓辦公之各樓層員工及
    進出大樓之人員均由大樓面臨屏東市○○路之正面門廳進出，且，上訴人為一公
    司型態之法人，要無通行系爭巷道之可能。「第查因不當得利發生之債，並無共
    同不當得利之觀念，亦無共同不當得利人應連帶負返還責任之規定。同時有多數
    利得人時，應各按其利得數額負責，並非須負連帶返還責任。原審認被上訴人依
    不當得利之規定，請求上訴人與陳國忠連帶負返還責任部分為無不當，已有違誤
    。」最高法院七十四年台上字第二七三三號著有判決，可供參考，而查：上訴人
    並非系爭大樓（門牌號碼：屏東市○○路二五五號）之所有權人，僅係向所有權
    人泛亞商業銀行股份有限公司承租該大樓第三、四、五層樓之承租人，而該大樓
    之門廳係位於屏東市○○路，而在系爭大樓辦公之公司、行號計有十數家，大樓
    之員工及進出之人員均使用該門廳進出。是被上訴人任意指稱上訴人公司使用系
    爭大樓西側之系爭巷道，而復未舉證以實其說，尤難採信。更況，縱於系爭大樓
    辦公之所有公司、行號之員工，及因公務、私務進出之不特定自然人確有通行系
    爭巷道之事實，然而，上訴人既係一公司型態之法人，事實上絕無通行系爭既成
    巷道而獲得利益之可能，揆諸前揭判決所示，上訴人既未因此而受有利益，則絕
    無代替真正得利之不特定之自然人返還利益，或與之負連帶返還責任之理。尤有
    進者，上訴人使用上開房屋係以支付租金為對價，要難謂有何不當得利。
  (二)系爭屏東市○○○段一小段五０－五地號土地為提供不特定人對外與屏東市○○
    路聯絡之既成巷道。
    1.除表現於主文之訴訟標的外，法院於判決理由中就訴訟標的之重要爭點，本於
      當事人辯論之結果已為判斷時，除顯然違背法令或當人已提出訴訴訟資料，足
      以推翻原判斷之情形外，於同一當事人就該重要爭點所提起之訴訟外，法院及
      當事人就該已經法院判斷之重要爭點法律關係，皆不得為任何相反之判斷或主
      張，始符民事訴訟法法上之誠信原則，最高法院八十八年台上字第五五七號及
      同院八十四年台上字第二五三０號著有判決，足供參考。
    2.查：系爭被上訴人管理坐落屏東市○○○段一小段五０之五號土地上之巷道，
      因供公眾通行數十年，而成為既成巷道，此等事實，在前一訴訟（臺灣省屏東
      地方法院八十七年度簡字第六四號被上訴人請求回復原狀事件）判決理由中，
      法院即表明：「．．．然查上訴人（該案上訴人為鼎台營造股份有限公司與鼎
      台證券股份有限公司）所辯被上訴人（臺灣省菸酒公賣局）所管理之系爭五０
      －五地號土地原供其所轄菸酒廠生產使用，東北側與鼎台大樓毗鄰，其間設有
      酒泉一橫巷銜接五０－五地號土地，五０－五地號土地則為供該廠區及酒泉一
      巷之被上訴人員工宿舍（含非員工住戶）等不特定人與北側民生路聯絡之既成
      巷道，前開菸酒廠業已拆遷，改闢為公用停車場供公眾停放各型車輛之事實，
      業據其提出各該巷道與停車場之現場照片等件為證，復為被上訴人所不爭執，
      亦堪採信。」
    3.從而，前開判決就該爭點已於判決理由中判定：系爭五０－五地號土地為提供
      不特定人與北側民生路聯絡之既成巷道，因此，揆諸前接判決所示，被上訴人
      於原審不得再為相反之主張，惟被上訴人仍執前詞主張系爭五０－五地號非「
      既成巷道」，原判決不察，復於理由中為相反之認定，均無足取。系爭五０－
      五地號既成為「既成巷道」而有公用地役關係存在，則被上訴人對系爭土地即
      因公益上之特別犧牲而無從自由使用收益，而前揭公用地役關係即為「法律上
      之原因」，從而，真正通行系爭既成巷道之自然人即無不當得利可言，更遑論
      未實際通行之上訴人公司。
    4.再就該巷道之實際現況以觀，該巷道末端係與酒泉橫巷垂直，並連接同段五０
      地號土地，該五０地號土地係供停車場之用，而酒泉橫巷末端道路縮狹，至多
      僅能供汽車單向通行而無法會車，故酒泉橫巷內之居民與前揭停車場之進出之
      人均係利用系爭巷道通行，此等情形，以歷數十年之久，從而，系爭巷道因公
      用地設關係而成既成巷道，至為灼然！
三、復查，原判決認定：「．．．就民法第一百九十七條第二項之規定以觀，該項之
    規定係法律效果準用不當得利，並不須符合不當得利之要件。是上訴人既通行被
    上訴人所管理之巷道，依法自應支付償金。．．．」（第三頁反面），惟查：上
    訴人是否受有利益﹖被上訴人是否受有損害﹖其間是否有直接因果關係﹖厥為本
    件重要爭點之所在，然原審判決僅謂「依法自應支付償金」，竟未為任何說理，
    其不備理由，至為灼然！尤有進者，原審判決以民法第一百九十七條第二項為被
    上訴人之請求權基礎，而該條須損害賠償之義務人因侵權行為受利益，致被害人
    受損害，始得援用，而上訴人未曾對被上訴人有任何侵權行為，從而，原審判決
    適用法令亦有違誤。
四、末查，原判決認定：「．．．本院審酌兩造使用系爭巷道之情形，認上訴人使用
    該巷道之比例以四分之一為適當，從而上訴人應支付被上訴人之償金按系爭巷道
    面積一百八十二平方公尺，公告地價每平方公尺五萬一千三百八十元，並依年利
    率百分之五，再據上開四分之一比例計算每年應支付之償金為十一萬六千八百九
    十元，而上訴人自八十五年五月二十一日使用至八十八年五月二十日共三年，應
    支付償金三十五萬零六百七十元．．．」（判決書第四頁），惟查，被上訴人雖
    請求自八十五年五月二十一日起至八十八年五月二十日止之不當得利，惟依被上
    訴人提出之土地登記謄本，顯示被上訴人所指當期公告地價每平方公尺五萬一千
    三百八十元係自八十六年七月起，故原審判決一律以五萬一千三百八十元作為計
    算標準，於法亦有未合。況，原判決對於上訴人公司如何使用系爭既成巷道，並
    未敘明，何得遽命上訴人給付「使用」之代價﹖
乙、被上訴人方面：
一、聲明：求為判決：
  (一)上訴駁回。
  (二)第二審訴訟費用由上訴人負擔。
二、陳述：除與原判決書記載相同者，予以引用外，補稱：
  (一)被上訴人之法定代理人施顏祥因職務調動，由乙○○接任，為此聲明承受訴訟，
    先予陳明。
  (二)上訴人及訴外人鼎台營造股份有限公司（下稱鼎台公司）於八十五年間興建鼎台
    大樓時未經被上訴人之同意擅將該大樓之地下室出口設計通往被上訴人經營坐落
    屏東市○○○段一小段五０－五地號土地內，被上訴人所屬屏東酒廠使用通行之
    私設巷道，並將被上訴人在該地北側及西側之圍牆拆除，雖經訴請回復原狀遭敗
    訴判決確定，然其判決理由係以權利濫用為理由，並非認其行為為合法，故被上
    訴人於侵權行為請求權時效消滅後，依有關不當得利之法律關係請求，並無不合
    。
  (三)上訴人使用該系爭大樓之地下室停車場，並由地下室出入口通往被上訴人經營之
    系爭土地之事實，至為明顯。
  (四)原判決僅命上訴人給付被上訴人若干，並未如上訴人上訴理由所載「命上訴人與
    李國忠連帶給付」等情，上訴人顯係誤會。
  (五)系爭五０－五地號土地內之私設巷道，係被上訴人所屬屏東酒廠拆遷前專供該酒
    廠之員工及車輛進出之用，並非既成巷道，屏東酒廠拆遷後，該土地及五０－五
    地號土地均出租與屏東縣政府暫作停車場之用，上訴人使用該私設巷道通行，自
    應給付相當於租金之土地補償費。
  (六)上訴人興建之鼎台大樓，面對民生路，其大樓地下室之出入口理應由民生路進出
    ，實不得未經被上訴人之同意，而將該出入口通往被上訴人所有之私設巷道進出
    ，其當初之建築設計已有重大瑕疵，實無引用地役通行權之理由。況查被上訴人
    現暫供通行之私設巷道，係面臨民生路之高價位及建築店舖之最佳位置，他日勢
    必建築房屋，豈可任其通行，足見其設計不當。
  (七)建築五五六號門牌號碼：屏東市○○路二五五－三號十一層樓房之所有權人雖為
    泛亞商業銀行股份有限公司，然上訴人經營證券交易，其仍有使用該大樓之地下
    室出入口通往被上訴人所經營之本件系爭土地，自應支付相當於租金之使用補償
    費。
      理      由
一、本件被上訴人法定代理人已變更為乙○○，並經乙○○具狀聲明承受訴訟，核無
    不合，先予敘明。
二、被上訴人主張：門牌號碼屏東市○○路二五五號鼎台大樓係泛亞商業銀行股份有
    限公司所有，上訴人承租該大樓第三、四、五層樓之房屋經營證券交易，竟未經
    被上訴人同意，使用該大樓地下室出入口通往被上訴人所管理坐落屏東市○○○
    段一小段五○之五地號土地之私設巷道北側及西側，顯係侵害被上訴人權益，爰
    依不當得利之法律關係，請求上訴人給付相當於土地使用補償費七十萬一千三百
    三十七元，並自八十八年五月二十一日起每半年應給付被上訴人十一萬六千八百
    八十九元之補償費（原審判命上訴人應給付被上訴人三十五萬零六百七十元及自
    八十八年七月九日起至清償日止之法定遲延利息；暨自八十八年五月二十一日起
    ，每半年應給付被上訴人五萬八千四百四十五元，而駁被上訴人超過上開金額之
    請求，被上訴人就其敗訴部分未聲明上訴，該部分已經確定）。
三、上訴人則以在鼎台大樓辦公之公司、行號有數十家，非僅上訴人公司而已，且事
    實上利用上開既成巷道通行者除上訴人公司之員工外，尚有其他不特定人，上訴
    人公司並未因此而受有利益，又鼎台大樓之大門係從屏東市○○路進出，足證上
    訴人並無占用系爭土地。另系爭巷道已供公眾通行數十年，並經主管機關認定為
    現成既成巷道，而有公用地役關係存在，則被上訴人對系爭土地即已無從自由使
    用收益，此乃因公益而特別犧牲財產上之利益，國家自應依法律規定辦理徵收給
    予補償，上訴人公司之員工通行系爭巷道係源自公用地役關係之反射利益，該利
    益與被上訴人所受之損害間並無直接因果關係。且該巷道裡面之空地，被上訴人
    將之出租予屏東縣政府作為停車場使用，故被上訴人主張上訴人占用系爭土地與
    事實不符。再被上訴人主張上訴人將系爭土地北側及西側之圍牆拆除，供其地下
    室人車通行之用，上訴人予以否認，縱認系爭既成巷道並無公用地役關係存在，
    惟依民法第七百八十七條第一項之規定，袋地之所有權人得通行週圍地，承租人
    亦應予類推適用。系爭巷道為鼎台大樓地下室對外通行之必要通道，依上開規定
    及最高法院七十九年度第二次民事庭會議決議之意旨，上訴人公司雖非土地所有
    權人，亦可類推適用上開條文之規定，主張對系爭巷道有通行權等語，資為抗辯
    。
四、被上訴人主張門牌號碼屏東市○○路二五五號鼎台大樓係泛亞商業銀行股份有限
    公司所有，上訴人承租該大樓第三、四、五層樓之房屋經營證券交易，竟未經被
    上訴人同意，使用該大樓地下室出入口通往被上訴人所管理坐落屏東市○○○段
    一小段五○之五地號土地之私設巷道北側及西側之事實，雖據其提出土地登記簿
    謄本、原審法院八十七年度簡上字第六四號判決及照片等件為證，固堪信為真實
    。
五、經查被上訴人於原審起訴係主張上訴人於八十五年五月二十一日興建鼎台大樓時
    ，未經被上訴人同意將該大樓之地下室出口設計通往被上訴人經管坐落屏東市○
    ○○段一小段五○之五號內之私設巷道（該巷道係供被上訴人所屬屏東酒廠員工
    及部分居民通行之用），並將被上訴人在該地北側及西側之圍牆拆除，供其地下
    室人車通行之用，顯係侵害被上訴人權益，爰依不當得利之法律關係，請求上訴
    人給付相當於土地使用補償費云云，惟上訴人抗辯系爭鼎台大樓係訴外人鼎台營
    造股份有限公司所建，現為泛亞商業銀行股份有限公司所有，上訴人承租該大樓
    第三、四、五層樓之房屋經營證券交易，而在鼎台大樓辦公之公司、行號有數十
    家，非僅上訴人公司而已，又鼎台大樓之大樓門廳係位於屏東市○○路，大樓員
    工及進出人員大多利用該大樓門廳進出等情，業據上訴人提出建築改良物登記簿
    謄本、租賃契約影及照片等件為證，被上訴人於本審亦不予爭執，上訴人所辯，
    自屬可採。次按私有土地成為供公眾通行之道路，其所有權之行使即受限制，而
    具有公用地役關係之存在，土地所有人不得違反供公眾通行之目的而使用（最高
    法院八十六年度台上字第二六二二號判決參照）。經查系爭巷道係供被上訴人所
    轄酒廠區及酒泉一巷之被上訴人員工宿舍（含非員工住戶）之不特定人與北側民
    生路聯絡之既成巷道，此為原審法院八十七年度簡上字第六四號民事確定判決所
    認定之事實（見本院卷第三三頁），系爭巷道既屬既成巷道，應具有公用地役關
    係存在，係供不特定人使用，非僅上訴人使用該巷道，且上訴人僅承租該大樓第
    三、四、五層樓，該大樓其他樓層使用者，亦使用該巷道甚明，該巷道既有公益
    性質之既成巷道，上訴人縱有使用鼎台大樓大樓地下室出入口通往系爭巷道，亦
    非屬私法上之權利義務關係，被上訴人請求上訴人給付通行系爭巷道之相當於租
    金之費用，自屬無據，不應准許。
六、綜據上述，本件被上訴人依不當得利之法律關係，請求上訴人給付相當於土地使
    用補償費，尚非正當，不應准許，原審不查，竟為上訴人部分敗訴判決，自有未
    洽，上訴意旨指摘原判決此部分不當，求予廢棄改判，為有理由。
七、據上論結：本件上訴為有理由，依民事訴訟法第四百五十條、第七十八條，判決
    如主文。
中      華      民      國    八十九    年      九      月    二十七    日
                                      臺灣高等法院高雄分院民事第三庭
~B1審判長法官  王憲義
~B2法      官  張明振
~B3法      官  賴玉山
右為正本係照原本作成。
不得上訴。
中      華      民      國    八十九    年      九      月    二十九    日
~B法院書記官  邱麗莉
                                                                   Ｊ


司法院資訊處製作；財團法人民間司法改革基金會備份。
